臺灣高等法院民事判決
109年度重上字第136號
上  訴  人  台灣電力股份有限公司台北西區營業處

法定代理人  邱華龍  
訴訟代理人  李昱葳律師
            陳玫瑰律師
            陳君漢律師
            卓素芬律師
被上訴人    臺北市政府捷運工程局第一區工程處

法定代理人  王怡仁  
訴訟代理人  林倖如律師
被上訴人    中華工程股份有限公司

法定代理人  朱蕙蘭  
訴訟代理人  林森敏律師
            狄彥君律師
上列當事人間請求損害賠償事件，上訴人對於中華民國108年11
月29日臺灣士林地方法院106年度重訴字第70號第一審判決提起
上訴，本院於110年12月15日言詞辯論終結，判決如下：
    主      文
上訴駁回。
第二審訴訟費用由上訴人負擔。
    事實及理由
壹、程序方面：
  ㈠被上訴人臺北市政府捷運工程局北區工程處於民國107年6月1
    日與臺北市政府捷運工程局東區工程處合併為臺北市政府捷
    運工程局第一區工程處（以下一律簡稱捷運局一工處），有
    臺北市政府函在卷足稽（見原審卷二第263頁），合先敘明
    。
　㈡被上訴人中華工程股份有限公司（下稱中華工程公司）之法
    定代理人原為沈華養，嗣變更為朱蕙蘭；上訴人台灣電力股
    份有限公司台北西區營業處之法定代理人原為蔡志孟，嗣變
    更為邱華龍，此有經濟部函、公司變更登記表、台灣電力股
    份有限公司函可考（見本院卷一第179-186頁及第287頁），
    並聲明承受訴訟（見本院卷一第169-170頁及第285-286頁之
    書狀），經核均無不合，應予准許。　 
貳、實體方面：
一、上訴人主張：捷運局一工處於96年間為施作捷運新莊線工程
    ，向伊聲請原設置電力管線永久遷移工程（下稱永遷工程）
    。伊乃就捷運新莊線CK570D區段（CK570D標案含：㈠CK245新
    莊站、㈡CK244頭前庄站、㈢CK243先嗇宮站）進行新設管路埋
    設、新電纜佈設切換及拆除舊電纜等工程。然因捷運局一工
    處及其包商即中華工程公司過失，於伊未拆除舊電纜前即進
    行回填及道路復舊工程，致伊受有無法回收舊電纜變賣之損
    失。爰先位依民法第184條第1項前段、第185條第1項、第18
    9條但書、第224條規定，求為命捷運局一工處及中華工程公
    司連帶給付1,228萬364元及法定延遲利息。又被上訴人於99
    年4月13日協調會承諾就無法拆除之電纜於永遷工程結算時
    為賠償（下稱99年4月13日決議），爰備位依99年4月13日決
    議求為命被上訴人以不真正連帶分別給付1,228萬364元及法
    定延遲利息（原審為上訴人敗訴之判決，上訴人聲明不服，
    提起上訴）。並上訴聲明：先位部分：㈠原判決廢棄。㈡捷運
    局一工處及中華工程公司應連帶給付1,228萬364元，及自起
    訴狀繕本送達翌日起至清償日止，按年息5%計算之利息。㈢
    願供擔保請准宣告假執行。備位部分：㈠原判決廢棄。㈡捷運
    局一工處應給付1,228萬364元，及自起訴狀繕本送達翌日起
    至清償日止，按年息5%計算之利息。㈢中華工程公司應給付1
    ,228萬364元，及自起訴狀繕本送達翌日起至清償日止，按
    年息5%計算之利息。㈣上開所命給付，於其中任一被上訴人
    給付後，其餘被上訴人於其所給付之範圍內免給付責任。㈤
    願供擔保請准宣告假執行。
二、被上訴人部分：
　㈠捷運局一工處則以：（先位部分）伊為中華工程公司定作人
    ，就中華工程公司承攬事項於定作及指示並無過失。伊已提
    前告知上訴人回填時程，上訴人未拆回舊電纜，則其無法回
    收變賣之損害與伊無涉。且上訴人侵權行為損害賠償請求權
    已罹於時效而消滅。（備位部分）99年4月13日決議並未課
    予伊無條件給付關於永遷工程中無法回收舊電纜所致損害之
    義務等語，資為抗辯。
　㈡中華工程公司則以：（先位部分）伊進行回填及道路復舊工
    程並無不當，並未逕自掩埋舊電纜情事，不負損害賠償責任
    。況上訴人侵權行為損害賠償請求權亦已罹於時效而消滅。
    （備位部分）伊未參與99年4月13日決議，不受該決議之拘
    束等語，資為抗辯。
　  均答辯聲明：㈠上訴駁回。㈡如受不利判決，願供擔保請准宣
    告免為假執行。
三、經查，捷運局一工處於90年間辦理捷運系統新莊線CK570D區
    段標工程，由中華工程公司與訴外人日商大豐營造公司共同
    承攬。捷運局一工處自96年間起，就捷運新莊線CK570D區段
    （包括：㈠CK245新莊站、㈡CK244頭前庄站、㈢CK243先嗇宮站
    ）向上訴人申請辦理永遷工程。上訴人遂進行新舊電纜佈設
    、切換及遷移拆除等工程，至供電管線之管路埋設，則由中
    華工程公司負責。上開CK243先嗇宮站、CK244頭前庄站、CK
    245新莊站之土建工程於101年5月28日驗收完畢，並於101年
    10月11日核發工程驗收證明書。上訴人於105年1月11日請求
    捷運局一工處賠償CK243、244、245標工程舊電纜無法回收
    之損害1,228萬364元，捷運局一工處則拒絕給付等情，為兩
    造所不爭執（見原審卷一第266-267頁；原審卷二第59-60、
    138-139、455之3頁、本院卷一第99-101頁），且有上訴人
    函、捷運局一工處函、捷運新莊線CK570D區段標CK243/CK24
    4/CK245土建標之結算驗收證明書、CK243/CK244/CK245土建
    標之工程總表、詳細表及單價分析表節本、工程結算總表及
    明細表節本、捷運局一工處函、上訴人函在卷足稽（見原審
    卷一第35-36、57-106、118-128頁），自堪信真實。
四、上訴人先位主張其因捷運局一工處及中華工程公司過失不法
    行為，致受有無法回收舊電纜變賣之損失1,228萬364元，捷
    運局一工處及中華工程公司應負連帶賠償責任；備位則主張
    被上訴人依99年4月13日決議就上開損害負不真正連帶賠償
    責任云云，惟為被上訴人所否認，並以前詞置辯，經查：　
　㈠上訴人先位主張：中華工程公司有⒈對上訴人管線未盡保護、
    支撐、維護之責；⒉未於管線遷移前，提送含有施工細節與
    時程，以及當時工區舊有上訴人之管線與工程之干擾或衝突
    之正確位置、實際施工擬使用之方法、擬採用之支撐及保護
    系統之細節之施工圖給上訴人；⒊中華工程公司未先蒐集地
    下管線圖資，瞭解地下管線位置，且施工時遇有上訴人所有
    管線，亦未預作記號並小心挖掘；⒋將上訴人既有管道拆除
    ，對既有電纜未予保護，導致既有電纜糾結一起，無法逐條
    拆除；⒌未於預定遷移管線日期前4個月，聯繫或通知上訴人
    ，即逕自掩埋舊電纜等過失不法行為；捷運局一工處為本件
    工程監造單位，未周詳規劃本件工程，給予中華工程公司正
    確指示，且未確認中華工程公司回填前通知上訴人，逕自同
    意中華工程公司掩埋舊電纜線，故捷運局一工處依民法第18
    4條第1項前段、第244條、第189條但書等規定，應負賠償責
    任；並與中華工程公司依民法第185條負連帶賠償責任云云
    （見本院卷二第276-277頁），固提出照片、被上訴人間合
    約書附件之施工技術規範第01100章「管理計畫」、線路遷
    移登記單為憑（見原審卷一第23-27、233-235頁、本院卷一
    第225-226頁、第335、339、343頁）。惟查：
　　⒈因故意或過失，不法侵害他人之權利者，負損害賠償責任
      。民法第184條第1項前段定有明文。又承攬人因執行承攬
      事項，不法侵害他人之權利者，定作人不負損害賠償責任
      。但定作人於定作或指示有過失者，不在此限。同法第18
      9條亦定有明文。本件捷運局一工處將系爭區段標工程，
      委由中華工程公司及日商大豐營造公司承攬，已如前述。
      則縱認施工廠商中華工程公司執行承攬事項，不法加害於
      上訴人，捷運局一工處除於定作或指示有過失外，並不負
      侵權行為損害賠償責任。至民法第224條本文規定債務人
      之代理人或使用人關於債之履行有故意或過失時，債務人
      應與自己之故意或過失，負同一責任，係就債之履行，其
      代理人或使用人有故意或過失之情形，應視同債務人自己
      之故意或過失。此際，債務人固應負債務不履行之損害賠
      償責任，但非謂債務人即應負侵權行為之損害賠償責任；
      債權人如認債務人另成立侵權行為，仍應就所主張之侵權
      行為負舉證責任。本件上訴人以中華工程公司承包捷運局
      一工處系爭區段標工程，即為捷運局一工處之使用人，而
      中華工程公司有過失不法行為，捷運局一工處因中華工程
      公司之過失責任，應負共同侵權行為之連帶責任云云，即
      將侵權行為之損害賠償責任與債務不履行之賠償責任，混
      為一談，顯有誤解，合先敘明。　　
　　⒉本件永遷工程所遷移供電管線之管路（包括新舊電纜佈設、切換及舊電纜遷移拆除）由上訴人負責設計，再由中華工程公司負責施作埋設，既如前述，證人即中華工程公司管線工程師陳桂燄並證稱：中華工程公司管線工程是保護舊的管道，並做新的管道。既有電纜（即舊電纜）我們會就地保護，用青龍管去保護舊電纜，吊掛起來。管道做完後通知上訴人辦理管路工程驗收，會同捷運局後交給上訴人。上訴人就去做穿纜、切換、舊電纜回收。永遷工程回填前，各管線單位會做先後次序安排，因為台電的管線屬高壓電纜，有高度危險性，所以他的管道要先切換。上訴人管線工程完工前其他管線工程不能進場施作。台電管線施工的程序是台電的管線切換完成，回收舊管線之後，才換我們回填。管線單位完成新管線線路佈設，管線電力切換後，即得回收舊管線。當時上訴人已回收舊電纜，  如果沒有回收，依我們瞭解應該是與價值、成本結構有關，如果價值不高，上訴人就有可能不回收等語（見本院卷一第381-383頁）；證人即上訴人公司工務課課長王基明證稱：整個捷運工程進行中會開立多次管線永遷協調會，各管線單位均會依據最適當時間安排其遷移工程，上訴人也是參考現況再斟酌所需設計時間，內部簽辦，請中心部門代填遷移登記單等語（見本院卷一第411頁），又審視上開線路遷移登記單內容（見本院卷一第335、339、343頁），上訴人於96、97、98年分別收受捷運局一工處線路遷移申請，應可知悉中華工程公司管線遷移進度。參以捷運局一工處自94年間起，於回填前亦已多次通知上訴人，有捷運局一工處函在卷可考（見原審卷二第154-172頁），堪認上訴人與中華工程公司在工區施工，相互配合進行，上訴人知悉中華工程公司回填時程，捷運局一工處已盡通知義務。上訴人可依中華工程公司施工進度及捷運局一工處之通知，於回填前應有充分的時間回收舊電纜。從而，捷運局一工處是否為中華工程公司監造單位、事前規劃是否周詳，顯與上訴人舊電纜無法回收乙節不具有相當因果關係。證人陳桂燄另證稱：從照片（原審卷一第233-237頁）可以看出中華工程公司澆置混凝土在準備永遷的新設管道，照片中的舊電纜在等上訴人回收。以照片（原審卷一第235頁）為例，我圈選的地方，可以清楚看到是新管道，上方則是等待切換的舊電纜等語（見本院卷一第381-384頁）。經審視上揭照片（見原審卷一第235頁），而上揭照片中混凝土澆置處之管線亦經上訴人標示為「新空管」，足見照片拍攝當時新設管路已完成，舊電纜尚未遭混凝土掩理。上訴人據此主張中華工程公司以混凝土掩埋舊電纜，致無法回收云云，顯乏所據。此外，上訴人復未能舉證證明中華工程公司何行為，致上訴人舊電纜無法回收、捷運局一工處就中華工程公司執行承攬事項，於定作或指示有何過失，則上訴人依民法第184條第1項前段、第189條但書規定，主張捷運局一工處應負賠償責任；另依民法第185條規定，主張捷運局一工處應與中華工程公司負連帶賠償責任，均屬無據。
　　⒊又按消滅時效，自請求權可行使時起算；因侵權行為所生之損害賠償請求權，自請求權人知有損害及賠償義務人時起，2年間不行使而消滅。民法第128條前段、第197條第1項前段分別定有明文。又民法第197條所謂知有損害，即知悉受有何項損害而言，至對於損害額則無認識之必要，故以後損害額變更而於請求權消滅時效之進行並無影響。查本件三個捷運站於100年2月10日、100年1月11日、100年12月29日完成永遷工程結算。上訴人於結算時已知悉舊電纜遭掩埋，業據上訴人自承在卷（見本院卷二第103-104頁）。然上訴人遲至105年1月11日始向被上訴人為請求，縱被上訴人有侵權行為，致上訴人受有損害，其請求權亦已罹於2年時效而消滅，被上訴人為時效之抗辯，自屬可採。
    ⒋從而，上訴人先位主張依民法第184條第1項前段、第244條
      、第189條但書規定，請求捷運局一工處負賠償責任；及
      與中華工程公司依民法第185條規定負連帶賠償責任，為
      無理由，不應准許。
  ㈡上訴人備位主張：兩造因被上訴人施工不當，無法回收舊電
    纜，遂於99年4月13日召開「捷運新莊線CK570C區段標跨越
    標段代辦管路未驗收前局部使用協調會議」，就上訴人後續
    賠償問題達成協議，捷運局一工處同意於結算時，就其無法
    回收之舊電纜賠償其損失云云，並提出捷運局一工處函暨會
    議紀錄、共同投標協議書為憑（見原審卷一第28-33頁、本
    院卷二第245頁），惟查：
  　⒈捷運局一工處於99年4月13日與上訴人召開協調會議，惟中
      華工程公司並未參加該次協調會，此觀該次會議之出席紀
      錄即明（見原審卷一第31頁），且為上訴人所不爭執（見
      本院卷二第102頁），上訴人據此請求中華工程公司為賠
      償，已屬無據。　 
　　⒉捷運局一工處於99年4月13日與上訴人召開協調會議，該會
      議紀錄記載「捷運新莊線CK570C區段標跨標段代辦管路未
      驗收前局部使用協調會議…臨遷配電線路因捷運局站體施
      工，於永遷工程時無法拆除部分，捷運局同意於結算時補
      繳線路變更設置費；拆除時由台電及台電承攬商會同捷運
      局現場工地負責人於台電提供之『管線遷移日報表』（附件
      1），就可拆除及不可拆除之數量確認後簽名，以為工程
      結算後補算線路變更設置費之依據。…本次會議決議事項
      於捷運局新莊線CK570D和CK570E區段標中等同部分比照辦
      理。」（見原審卷一第33頁），又捷運局一工處於99年3
      月3日與上訴人召開「捷運新莊線CK570D標子施工標CK243
      先嗇宮站臺電管線復舊電纜拆除回收協調會」，會議紀錄
      結論記載：「…三、有關工區範圍部分舊有電纜無法抽除
      回收情形，請台電公司於施作時聯繫本標廠商會同參與，
      並依實際狀況釐清相關責任歸屬，以利後續作業。」（見
      原審卷一第109頁），可知本件CK570D區段標「既有舊電
      纜」無法回收責任歸屬於99年3月3日尚未釐清，互有爭執
      。然捷運局一工處於99年4月13日決議中，同意將本件CK5
      70D區段標比照CK570C區段標上開方式辦理，即「管線遷
      移日報表」就「可拆除」及「不可拆除」數量如經雙方確
      認後簽名，則願於工程結算後補算線路變更設置費。然上
      訴人並未提出業經雙方確認後簽名之管線遷移日報表，復
      未舉證證明舊電纜無法回收責任應歸屬捷運局一工處，則
      上訴人依99年4月13日決議請求捷運局一工處賠償1,228萬
      364元，即無足採。
　　⒊捷運局一工處就舊電纜無法回收既不負賠償責任，則上訴
      人舉共同投標協議書（見本院卷二第245頁）主張中華工
      程公司就捷運局一工處對上訴人所生之賠償負連帶責任，
      即乏所據。
五、綜上所述，上訴人先位依民法第184條第1項前段、第185條
    第1項、第189條但書、第224條規定，請求捷運局一工處及
    中華工程連帶給付1,228萬364元，及自起訴狀繕本送達之翌
    日起至清償日止，按年息百分之5計算之利息；備位依99年4
    月13日決議，請求捷運局一工處應給付1,228萬364元，及自
    起訴狀繕本送達翌日起至清償日止，按年息5%計算之利息。
    中華工程應給付1,228萬364元，及自起訴狀繕本送達翌日起
    至清償日止，按年息5%計算之利息。上開所命給付，於其中
    任一被上訴人給付後，其餘被上訴人於其所給付之範圍內免
    給付責任，均非屬正當，不應准許。從而原審所為上訴人敗
    訴之判決，並無不合。上訴論旨指摘原判決不當，求予廢棄
    改判，為無理由，應駁回其上訴。
六、本件事證已臻明確，兩造其餘之攻擊或防禦方法及所用之證
    據，經本院斟酌後，認為均不足以影響本判決之結果，爰不
    逐一論列，附此敘明。
七、據上論結，本件上訴為無理由，判決如主文。
中　　華　　民　　國　　110 　年　　12　　月　　29　　日
                  民事第五庭   
                      審判長法  官  賴劍毅
                            法  官  邱靜琪
                            法  官  陳君鳳
　　　　　　　　　　　　　　
正本係照原本作成。
如不服本判決，應於收受送達後20日內向本院提出上訴書狀，其
未表明上訴理由者，應於提出上訴後20日內向本院補提理由書狀
（均須按他造當事人之人數附繕本）上訴時應提出委任律師或具
有律師資格之人之委任狀；委任有律師資格者，另應附具律師資
格證書及釋明委任人與受任人有民事訴訟法第466 條之1第1項但
書或第2項所定關係之釋明文書影本。如委任律師提起上訴者，
應一併繳納上訴審裁判費。
中　　華　　民　　國　　111 　年　　1 　　月　　5 　　日

　　　　　　　　　　　　　　書記官  林桂玉